臺灣高等法院臺中分院刑事裁定　
111年度毒抗字第663號
抗  告  人  
即  被  告  黃士銘


                
上列抗告人即被告因違反毒品危害防制條例案件，不服臺灣苗栗
地方法院111年度毒聲字第348號中華民國111年6月27日所為之裁
定（聲請案號：臺灣苗栗地方檢察署111年度聲戒字第27號），
提起抗告，本院裁定如下：
    主  文
抗告駁回。
    理  由
一、原裁定意旨略以：抗告人即被告甲○○（下稱被告）前因施用
    第二級毒品案件，經裁定送勒戒處所觀察、勒戒後，認有繼
    續施用毒品之傾向，有法務部○○○○○○○○民國111年6月20日中
    戒所衛字第11110002590號函檢送之有無繼續施用毒品傾向
    證明書、評估標準紀錄表在卷可證，爰依毒品危害防制條例
    第20條第2後段、第3項之規定，裁定令入戒治處所施以強制
    戒治，其期間為6個月以上，至無繼續強制戒治之必要為止
    ，但最長不得逾1年等語。
二、抗告意旨略以：被告於103年間經觀察、勒戒及強制戒治後
    ，因無繼續施用毒品傾向而釋放出所，回歸社會後即未再碰
    觸毒品，時間長達7年之久，直至110年間再因情緒性迷失而
    一次性施用毒品，被告非終日與毒品為伍，並無常態性之毒
    癮。被告於觀察、勒戒期間已對毒品懼怕更堅定決心不碰毒
    品，戒治所認定被告有繼續施用毒品傾向難令被告信服。是
    以，請依無罪推定、比例原則，重新裁定，給予被告自新之
    機會，爰依法提起抗告等語。
三、按觀察、勒戒後，檢察官或少年法院（地方法院少年法庭）
    依據勒戒處所之陳報，認受觀察、勒戒人無繼續施用毒品傾
    向者，應即釋放，並為不起訴之處分或不付審理之裁定；認
    受觀察、勒戒人有繼續施用毒品傾向者，檢察官應聲請法院
    裁定或由少年法院（地方法院少年法庭）裁定令入戒治處所
    強制戒治，其期間為6個月以上，至無繼續強制戒治之必要
    為止，但最長不得逾1年，毒品危害防制條例第20條第2項定
    有明文。次按有無繼續施用毒品傾向之評估標準，並非完全
    以受勒戒人勒戒後之結果為準，勒戒前之各種情況，仍應作
    為評估之依據。依勒戒處所評分說明手冊規定，係以前科紀
    錄與行為表現、臨床評估、社會穩定度，三項合併計算分數
    ，每一大項皆有靜態因子與動態因子。而關於有無繼續施用
    毒品傾向之評估標準，法務部因應毒品危害防制條例之修正
    及109年11月18日最高法院刑事大法庭109年度台上大字第38
    26號裁定意旨，業於110年3月26日以法矯字第11006001760
    號函修正頒布「有無繼續施用毒品傾向評估標準紀錄表」、
    「有無繼續施用毒品傾向評估標準評分說明手冊」，上開評
    分說明手冊載明判定之原則：「受觀察勒戒人入所後，經過
    2週時間的觀察、勒戒，由處所及醫療人員依據其各項紀錄
    、資料及觀察勒戒期間之行為表現，加以評分。在勒戒人入
    所4至6週後，可再做一次評估以做必要之評分修正。每一大
    項皆有靜態因子與動態因子。先以靜態因子分數評分，靜態
    因子分數總分在60分（含）以上為『有繼續施用毒品傾向』；
    60分以下，與動態因子分數相加，如果總分在60分（含）以
    上，為『有繼續施用毒品傾向』」，又評估標準紀錄表及說明
    手冊中「前科紀錄與行為表現」之第1題及第3題之計分方式
    修正如下(餘無修正)：㈠第1項「毒品犯罪相關司法紀錄」：
    計分方式修正為每筆(次)5分，總分上限為10分；㈡第3項「
    其他犯罪相關紀錄」：計分方式修正為每筆(次)2分，總分
    上限為10分。是被告有無「繼續施用毒品傾向」，係依具體
    個案之臨床實務及相關事證等情綜合判定，有其相當之專業
    依據及標準，且涉及專門醫學，又衡酌強制戒治之目的，係
    為協助施用毒品者戒斷毒品之心癮及身癮所為之一種保安處
    分類型，而該評估標準係將與判斷有無繼續施用傾向之相關
    因素加以列舉及量化，適用於每一位受觀察、勒戒處分之人
    ，具一致性、普遍性、客觀性，以利執法者判定受勒戒人有
    無繼續施用毒品傾向，倘其評估由形式上觀察，無擅斷或濫
    權等明顯不當情事，法院應予尊重。
四、經查：　　　　
　㈠被告因施用第二級毒品甲基安非他命案件，經原審以110年度
    毒聲字第709號裁定送觀察、勒戒後，由法務部○○○○○○○○附
    設勒戒處所依新修正施行之有無繼續施用毒品傾向評估標準
    說明手冊之評估結果：⒈前科紀錄與行為表現合計31分（毒
    品犯罪相關司法紀錄「3筆」計10分、首次毒品犯罪年齡「2
    0歲以下」計10分、其他犯罪相關紀錄「有，2筆」計4分、
    入所時尿液毒品檢驗「一種毒品反應」計5分，上開4項靜態
    因子合計29分；所內行為表現之動態因子計2分；⒉臨床評估
    合計27分（多重毒品濫用「有，種類：安非他命、K他命」
    計10分、合法物質濫用「有，種類：菸」計2分、使用方式
    「無注射使用」計0分、使用年數「超過1年」計10分，上開
    靜態因子合計22分，精神疾病共病「無」計0分、臨床綜合
    評估（含病識感、動機、態度、就醫意願）評定為「偏重」
    計5分，上開2項動態因子合計5分）；⒊社會穩定度合計5分
    （工作「全職工作，鐵工」計0分、家人藥物濫用「有」，
    計5分，上開2項靜態因子計5分；入所後家人是否訪視為「
    有，1次」計0分、出所後是否與家人同住為「是」計0分，
    上開2項動態因子合計0分），以上1至3部分之總分合計63分
    （靜態因子共計56分，動態因子共計7分），經綜合判斷為
    有繼續施用毒品傾向，有該所111年6月16日有無繼續施用毒
    品傾向證明書、評估標準紀錄表為憑（見111年度毒偵緝字
    第178號偵查卷第56至58頁）。是原審依檢察官之聲請裁定
    被告令入戒治處所施以強制戒治，於法並無不合或不當。
　㈡抗告意旨雖以前揭情詞指摘原裁定不當。惟：
　⒈查法務部○○○○○○○○附設勒戒處所人員評估被告是否有繼續施
    用毒品傾向，係以「毒品犯罪相關司法紀錄」、「首次毒品
    犯罪年齡」、「其他犯罪相關紀錄」、「入所時尿液毒品檢
    驗」、「所內行為表現」、「物質使用行為」、「合法物質
    濫用」、「使用方式」、「使用年數」、「精神疾病共病(
    含反社會人格)」、「臨床綜合評估（含病識感、動機、態
    度、就醫意願）」、「工作」、「家庭」等靜態因子、動態
    因子綜合評估，業經本院說明如前，且前述法務部○○○○○○○○
    附設勒戒處所有無繼續施用毒品傾向證明書及評估標準紀錄
    表所載之綜合判斷結果，係該所相關專業知識經驗人士於被
    告入所執行觀察、勒戒期間，依其本職學識就被告之前科紀
    錄及行為表現、臨床評估及社會穩定度等因素所為之綜合判
    斷，具有科學驗證所得之結論，且勒戒處所之組織、人員之
    資格及執行觀察、勒戒相關程序，暨判斷施用毒品者，有無
    繼續施用毒品傾向，均有相關法令嚴格規範，非可恣意而為
    ，由形式上觀察，亦無擅斷或濫權等明顯不當之情事，自得
    資為判斷被告有無繼續施用毒品傾向之證明。
　⒉毒品危害防制條例規定強制戒治之目的，係因施用毒品成癮
    者，其心癮不易戒除，難以戒絕斷癮，致其再犯率均偏高，
    故有持續收容於戒治處所施以強制戒治之必要。是毒品危害
    防制條例第20條第2項關於強制戒治之規定，係屬強制規定
    ，只要觀察、勒戒後，經評定有繼續施用毒品傾向者，檢察
    官即應聲請法院裁定令入戒治處所強制戒治，並無例外。被
    告前經原審裁定令入勒戒處所觀察、勒戒，復經專業評估有
    繼續施用毒品傾向，無法戒斷毒癮，自有依法施以強制戒治
    之必要。被告自陳對毒品無成癮性並質疑原審採納戒治所醫
    療人員判斷被告有繼續施用毒品之傾向之結果，並無理由。
    至抗告意旨其餘所指，核均與被告是否施用毒品成癮而有繼
    續施用毒品傾向之判斷無涉，尚不足以解免其應受之戒治處
    分，難以採憑。
五、綜上，原審裁定被告令入戒治處所施以強制戒治，其期間為
    6個月以上，至無繼續強制戒治之必要為止，但最長不得逾1
    年。經核其認事用法，並無違誤。被告猶執前詞提起抗告，
    為無理由，應予駁回。
六、據上論斷，應依刑事訴訟法第412條，裁定如主文。　
中　　華　　民　　國　　111 　年　　7 　　月  　20　  日
        　　刑事第二庭    審判長法　官  何　志　通
　　　　　　　　　　　　　　    法　官  許  月  馨
　　　　　　　　　　　　　　　  法　官  吳  進  發     
以上正本證明與原本無異。     
不得再抗告。
                                書記官  洪  宛  渝 
　　　　　　　　　　　　　　　　
中　　華　　民　　國　　111 　年　　7 　　月　　20　　日